【裁判字號】    97,訴,434
【裁判日期】    971015
【裁判案由】    損害賠償
【裁判全文】
臺灣嘉義地方法院民事判決               97年度訴字第434號
原      告  丙○○
訴訟代理人  何永福律師
複  代理人  甲○○
被      告  乙○○
訴訟代理人  丁○○
上列當事人間請求損害賠償事件，原告提起刑事附帶民事訴訟（
民國96年度嘉交簡附民字第14號），經刑事庭移送前來，本院於
97年10月1日言詞辯論終結，判決如下：
  主  文
被告應給付原告新臺幣壹拾捌萬伍仟壹佰柒拾捌元，及自民國九
十六年十一月三日起至清償日止，按週年利率百分之五計算之利
息。
原告其餘之訴駁回。
訴訟費用由被告負擔二十分之一，餘由原告負擔。
本判決第一項得假執行。
原告其餘假執行之聲請駁回。
  事實及理由
一按訴狀送達後，原告不得將原訴變更或追加他訴。但擴或減縮
  應受判決事項之聲明者不在此限。民事訴訟法第255條第1項第
  3款定有明文。本件原告起訴聲明：被告應給付原告新臺幣（
  下同）2,728,585元及自起訴狀繕本送達翌日起至清償日止，
  按週年利率5﹪計算之利息，並請准供擔保宣告假執行。嗣起
  訴狀送達後，分別於96年11月2日、97年10月1日減縮聲明為：
  被告應給付原告2,611,946元及自96年11月3日起至清償日止，
  按週年利率5﹪計算之利息，並請准供擔保宣告假執行，核係
  屬擴張、減縮應受判決事項之聲明，與前揭規定相符，應予准
  許。
二原告主張：被告乙○○於95年9月10日中午12時30分許，駕駛
  車號C4-1300號自用小客車（下稱系爭汽車），沿嘉義縣民雄
  鄉中央村77之5號前之產業道路，由中央村新庄仔往三間村方
  向行駛，至中央村77之5號時，未減速慢行，撞及沿山中村往
  平和村方向行駛，已快過路口之由訴外人賴振忠騎乘並搭載原
  告丙○○之車號G83-595號機車（下稱系爭機車），造成原告
  受有右股骨遠端粉碎性骨折、右膝後十字韌帶撕裂及兩下肢多
  處裂傷等傷害。被告行駛之車道過交岔路口有彎曲，非直行車
  道，刑事案件卷所附警員繪製現場圖有誤，且現場圖標示北邊
  之方向應該係東邊，賴振忠行駛之車道才係直行車道，被告係
  左方車，賴振忠係右方車。被告因本案所涉過失傷害案件已經
  起訴，被告應負侵權行為損害賠償責任。原告因上開傷勢，自
  事發後至97年9月8日止所需必要醫療費用32,261元、就醫必要
  交通費29,100元。將來拔除鋼釘所需一切必要費用25,000元。
  原告自95年9月11日起至95年12月10日止，需專人看護3個月，
  並僱請賴桂花看護，每日2,000元，共支付180,000元。且自事
  發後3個月無法工作，損失60,000元。另原告僅國小畢業，只
  能從事勞動工作，腳步殘廢幾乎剝奪勞動之工作，喪失勞動能
  力50﹪，以每月21,000元計算至滿60歲退休止，依霍夫曼扣除
  中間利息，損失1,485,585元。又原告受此重創，身心遭受極
  大痛苦，請求精神慰撫金800,000元。以上總計2,611,946元。
  依民法第184條、第193條、第195條規定，提起本訴。聲明：
  被告應給付原告2,611,946元，及自96年11月3日起至清償日止
  ，按週年利率5﹪計算之利息，並請准供擔保，宣告假執行。
三被告則以：對原告主張車禍發生之過程不爭執，但原告亦應負
  擔與有過失責任。否認原告有全天看護之必要及每天看護費需
  2,000元，亦否認原告有支付看護費用180,000元與賴桂花，且
  賴桂花並非專業看護人員，不應依醫院標準計算看護費。又原
  告膝關節運動障礙不會達3分之1，否認原告減少工作能力50﹪
  。原告所請求慰撫金額過高等語置辯。
四兩造不爭執事項：（見本院卷第102頁、第103頁、第160頁、
  第161頁）
(一)被告於95年9月10日中午12時30分許，駕駛系爭汽車，沿嘉義
  縣民雄鄉○○道路由中央村新庄仔往三間村方向行駛，途經嘉
  義縣民雄鄉中央村77之5號前之未劃標線、無號誌交岔路口時
  ，適有訴外人賴振忠騎乘系爭機車搭載原告，由山中村往平和
  村方向行駛至該處，兩車發生撞及，系爭機車倒地，原告受有
  右股骨遠端粉碎性骨折、右膝後十字韌帶撕裂、兩下肢多處裂
  傷之傷害。
(二)原告事發時月薪20,000元，事發後因受有前揭傷勢，3個月無
  法工作。
(三)原告因本件車禍所受傷勢，自事發後到97年9月8日必要醫療費
  用合計32,261元。自事發後到97年9月8日必要就醫交通費用29
  ,100元。
(四)原告因本件車禍傷勢領取強制汽車責任保險金89,503元。
五兩造爭執事項：（見本院卷第103頁）
(一)原告應否負與有過失責任？兩造過失比例？
(二)原告可否請求看護費用？原告有無減少勞動能力損失？金額各
  為何？
(三)原告得請求之金額為何？
六本院就上開爭點，論述如下：
(一)原告應否負與有過失責任？兩造過失比例？
1.按損害之發生或擴大，被害人與有過失者，法院得減輕賠償金
  額，或免除之，民法第217條第1項定有明文。所謂被害人與有
  過失，係指被害人苟能盡其善良管理人之注意，即得避免其損
  害之發生、擴大，竟不注意之意（最高法院83年度臺上字第17
  01號判決意旨參照）。又按最高法院74年臺上字第1170號判例
  要旨：駕駛機車有過失致坐於後座之人被他人駕駛之車撞死者
  ，後座之人係因藉駕駛人載送而擴大其活動範圍，駕駛人為之
  駕駛機車，應認係後座之人之使用人，應類推適用民法第224
  條規定依同法第217條第1項規定，減輕債務人之賠償金額。又
  按汽車行至無號誌或號誌故障而無交通指揮人員指揮之交岔路
  口，支線道車應暫停讓幹線道車先行。未設標誌、標線或號誌
  劃分幹、支線道者，少線道車應暫停讓多線道先行；車道數相
  同時，轉彎車應暫停讓直行車先行；同為直行車或轉彎車者，
  左方車應暫停讓右方車先行，道路交通安全規則第102條第1項
  第2款定有明文。
2.經查，本件事故地點之交岔路口並未設置號誌，且被告與賴振
  忠行駛車道之車道數相同，有現場照片在卷可稽（見本院卷第
  143頁、第144頁），又被告與賴振忠均為直行車，故依上開規
  定，左方車應讓右方車先行。次查，本件事發時，被告係沿嘉
  義縣民雄鄉○○道路由中央村新庄仔往三間村方向行駛，賴振
  忠係沿山中村往平和村方向行駛，依現場圖及本院勘驗照片（
  見本院卷第143頁、第144頁）所示，在進入交岔路口時，被告
  在賴振忠之右方，是被告車應係右方車，賴振忠應為左方車。
  此參諸被告因本件事故所涉刑事案件，經本院刑事庭送臺灣省
  嘉雲區車輛行車事故鑑定委員會鑑定結果，亦認賴振忠為左方
  車，被告惟右方車，有該委員會96年6月6日函可稽（見本院96
  年度嘉交簡字第251號卷第38頁）益明。原告主張賴振忠為右
  方車，尚難憑採。賴振忠既為左方車，依上開規定，應讓被告
  先行，則賴振忠行駛至交岔路口，自應於路口先暫停察看，詳
  加觀察當時右側車道有無來車，注意右側直行車輛之動態，研
  判其車速、距離確為安全時，始得駛入交岔路口，以避免危險
  發生。又上開事故地點之交岔路口設有反向鏡，由賴振忠行駛
  之車道，可經由該反向鏡看見被告所行駛車道上之車況乙節，
  業經本院勘驗現場無訛，並有勘驗筆錄及照片可佐（見本院卷
  第141頁至第143頁），且兩車行車方向往前方看之視距良好，
  並無障礙物，亦為原告所自陳（見本院卷第30頁），又當時天
  候晴，日間自然光，視距良好等情，並有道路交通事故調查報
  告表1份可憑（見嘉義縣警察局民雄分局刑案偵查卷宗第11頁
  ），並無不能注意之情形，然賴振忠卻未注意及之，貿然駛入
  交岔路口，復參酌上開鑑定結果，亦認賴振忠行經未劃標線道
  路之無號誌交岔路口，左方車未暫停讓右方車先行，為肇事原
  因，足見賴振忠左方車未暫停讓被告右方車先行，對本件事故
  之發生，亦有過失。而原告於事發當時係坐於賴振忠所騎乘系
  爭機車後座，為兩造所不爭執，依前揭最高法院判例要旨，原
  告對於賴振忠上開過失行為，亦應承擔過失相抵。至原告請求
  再送鑑定，係以現場圖標示之北方應該係東方，且被告行駛之
  車道經過交岔路口有彎曲，現場有反向鏡等情為據（見本院卷
  第101頁、第154頁）。然被告行駛之車道經過交岔路口有稍許
  彎曲乙節，經本院勘驗現場屬實，製有勘驗筆錄及照片可證（
  見本院卷第140頁、第143頁），固可認定，另現場圖標示之北
  方實際是否應為東方等情，經核均與上開本院認定被告為右方
  車者，並無影響，自毋再送鑑定之必要，併此敘明。
3.次按汽車行經無號誌之交岔路口，應減速慢行，作隨時停車之
  準備。又汽車行駛時，駕駛人應注意車前狀況及兩車併行之間
  隔，並隨時採取必要之安全措施，道路交通安全規則第93條第
  1 項第2款、第94條第3項分別定有明文。又所謂車前狀況，係
  指駕駛人雙眼視野所及之左右前方範圍內皆屬之。原告主張被
  告未減速慢行，為被告所不爭執，且經被告於所涉刑事案件審
  理時自陳無訛（見本院96年度嘉交簡字第251號卷第46頁），
  。又事故地點之交岔路口設有反向鏡，由被告行駛之車道，可
  經由該反向鏡看見賴振忠所行駛車道上之車況乙節，業經本院
  勘驗現場無訛，並有勘驗筆錄及照片可佐（見本院卷第141頁
  、第143頁），且兩車行車方向往前方看之視距良好，並無障
  礙物，亦為被告所自陳（見本院卷第30頁），又當時天候晴，
  日間自然光，視距良好等情，已如前述，並無不能注意之情形
  ，然被告駕駛系爭汽車，進入無號誌交岔路口，卻未注意上開
  規定，減速慢行，作隨時停車之準備。再觀諸兩車撞及位置，
  係被告駕駛之系爭右前方撞及賴振忠騎乘系爭機車之右後方排
  氣管附近，此為被告於刑事案件所自陳（見本院本院96年度交
  簡上字第62號卷第46頁），並有車損照片可稽（見嘉義縣警察
  局民雄分局刑案偵查卷宗第18頁），復參酌系爭機車倒地位置
  在被告行駛車道已過交岔路口位置之右方，堪認兩車撞及前，
  賴振忠騎乘系爭機車已過交岔路口中心處，被告卻未注意此車
  前狀況，採取必要之安全措施，而貿然往前行駛。再參酌上開
  鑑定結果，亦認被告行經未劃標線道路之無號誌交岔路口，未
  減速慢行，為肇事原因，且被告因本件事故所涉過失傷害罪，
  亦經本院以96年度交簡上字第62號判決有罪確定。綜上，堪認
  被告對本件事故之發生，顯有過失。
4.本院審酌事故之發生，係因被告駕駛系爭汽車，進入無號誌交
  岔路口，卻未注意減速慢行，作隨時停車之準備，且賴振忠騎
  乘系爭機車已過交岔路口中心處，被告卻未注意車前狀況，隨
  時採取必要之安全措施，貿然駛入交岔路口；暨因賴振忠左方
  車未暫停讓被告右方車先行，致兩車發生撞及，認過失責任比
  例之分擔，以原告負擔50﹪、被告負擔50﹪為妥適。
(二)原告可否請求看護費用？原告有無減少勞動能力損失？金額各
  為何？
1.按因故意或過失，不法侵害他人之權利者，負損害賠償責任。
  不法侵害他人之身體或健康者，對於被害人因此喪失或減少勞
  動能力或增加生活上之需要時，應負損害賠償責任。不法侵害
  他人之身體、健康者，被害人雖非財產上之損害，亦得請求賠
  償相當之金額。民法第184條第1項前段、第193條第1項、第19
  5條第1項前段分別定有明文。被告對本件事故之發生有過失，
  原告因本件事故受有右股骨遠端粉碎性骨折、右膝後十字韌帶
  撕裂、兩下肢多處裂傷之傷害，已如前述，兩者具有相當因果
  關係甚明，是依前揭規定，被告對原告因此所受之損害，自應
  負損害賠償責任。
2.茲就原告得請求損害賠償之金額，論述如下：
(1)原告事發時月薪20,000元，事發後因受有前揭傷勢，3個月無
  法工作，工作損失60,000元；原告因本件車禍所受傷勢，自事
  發後到97年9月8日必要醫療費用合計32,261元、必要就醫交通
  費用29,100元，為被告所不爭執，是原告此部分請求121,361
  元（60,000＋32,261＋29,100＝121,361），應屬有據。
(2)將來拔除鋼釘費用部分：
  按不法侵害他人之身體或健康者，對於被害人因此增加生活上
  之需要時，應負損害賠償責任，民法第193條第1項定有明文。
  是將來之醫藥費，只要係維持傷害後身體或健康之必要支出，
  被害人均得請求加害人賠償，非以被害人已實際支出者為限（
  最高法院82年度臺上字第681號判決參照）。原告因本件事故
  受有上開傷勢，且其右股骨骨折，內固定術後，目前骨折已欲
  癒合，內固定尚需延後拔除，有原告提出財團法人嘉義基督教
  醫院（下稱嘉基醫院）97年9月之診斷證明書在卷可稽（見本
  院卷第175頁），是原告將來有拔除鋼釘之必要，應堪採認。
  又原告主張將來拔除鋼釘所需一切必要費用為25,000元，亦為
  被告所同意（見本院卷第161頁），從而，原告此部分請求25,
  000元，亦屬有據。
(3)看護費部分：
  原告主張其需專人看護3個月，並僱請賴桂花看護，每日2,000
  元，共支付180,000元等情，惟被告否認有全天看護之必要及
  每天看護費需2,000元，亦否認原告有支付看護費用180,000元
  與賴桂花。經查，原告因本件事故受有右股骨遠端粉碎性骨折
  、右膝後十字韌帶撕裂、兩下肢多處裂傷之傷害，已如前述。
  又原告因上開傷勢，於95年9月10日經急診進入嘉基醫院，經
  手術治療，95年9月23日出院，目前骨折尚未癒合，在門診治
  療中，宜專人照護3個月，有嘉基醫院95年10月16日診斷證明
  書在卷可稽（見本院96年度嘉交簡附民字第14號卷第5頁），
  本院審酌原告於95年9月10日入院，經手術治療，95年9月23日
  出院，在住院期間，原告所請求看護費期間中自95年9月11日
  至95年9月23日期間，因右股骨遠端粉碎性骨折、右膝後十字
  韌帶撕裂而手術住院，尚難自理生活，其主張需全日看護，應
  屬合理。惟出院期間之看護費部分，審酌本院向嘉基醫院函詢
  上開診斷證明書記載「宜專人照護3個月」，依原告之傷勢，
  需半日看護或全日看護，經嘉基醫院函覆稱：原告手術後行動
  不便，但雙手活動功能正常，病患仍能以柺杖或輪椅行動，多
  數情況能自理生活，僅少數情境須人協助，故無全日看護必要
  ，若病患堅強獨立，可不必看護，若較倚賴，可半日看護等語
  （見本院卷第78頁、第81頁），是本院認出院期間原告有看護
  半日之必要。又原告僱請賴桂花為看護，每日費用2,000元乙
  節，業據人賴桂花到庭證述無訛（見本院卷第48頁），再參酌
  一般標準，看護工照顧費用全日為2,000元，半日費用為1,000
  元，尚屬合理，是原告請求看護費計103,000元〔計算式：（2
  ,000 ×13）＋（1,000×77）＝103,000〕，應屬有據。
(4)減少勞動能力損失部分：
  按當事人主張有利於己之事實者，就其事實有舉證之責任。民
  事訴訟法第277條本文定有明文。又所謂喪失或減少勞動能力
  ，謂職業上工作能力全部或一部滅失，係指因他人之侵權行為
  成傷，該傷勢經治療後亦無法復原，致減損原有之謀生能力而
  言。倘被害人之工作能力僅一時減弱，將來有恢復之可能，自
  難謂其勞動能力減少。本件原告主張其至60歲退休止，喪失勞
  動能力50﹪，損失1,485,585元乙節，為被告所否認。經查，
  依嘉基醫院96年11月23日函記載：原告因右股骨粉碎性骨折及
  右膝後十字韌帶撕裂性骨折，經手術治療，其後門診追蹤迄今
  ，至96年7月17日之X光顯示骨折已癒合，骨折部分已經治癒，
  但因骨折癒合較慢，且復健可能不足，右膝活動度略有減損，
  但此缺損可能經由長期積極復健得到改善，原告未來右下肢行
  走及負重能力應可接近正常，短時間內不能完全蹲下，經訓練
  後可中度運動等語；97年3月12日函記載：原告經復健治療，
  右膝活動度應可進步等語（見本院卷第39頁、第91頁），足見
  原告之右膝、右股骨功能之減損，仍可經由復健治療改善，有
  回復正常之可能。再參酌原告於本件請求未來拔除鋼釘治療費
  用，並經本院論述准許如前，則原告經手術治療後，工作能力
  有無減損，亦有未定，原告請求喪失工作能力之損失，尚屬無
  據。
(5)慰撫金部分：
  按慰撫金之賠償，須以人格權遭遇侵害，使精神上受有痛苦為
  必要，其核給之標準固與財產上損害之計算不同，然非不可斟
  酌雙方身分資力與加害程度，及其他各種情形核定相當之數額
  （最高法院51年度臺上字第223號判例要旨參照）。經查，原
  告因本件事故受有右股骨遠端粉碎性骨折、右膝後十字韌帶撕
  裂、兩下肢多處裂傷之傷害，並接受手術治療，足見其精神受
  到相當之痛苦，依上開規定，自得請求被告賠償非財產上之損
  害。原告係51年8月生，發生本件事故時年約44歲，學歷為國
  小畢業，從事農事，業據原告陳明在卷；被告係57年12月生，
  年約37歲，有年籍資料在卷可稽，係高職畢業，從事美髮師工
  作，有嘉義縣警察局民雄分局刑案偵查卷筆錄可稽。另原告有
  股利憑單、營利所得3,498元、房屋、土地共2筆及投資4筆、
  汽車1部，價值合計1,695,820元；被告名下有房屋、土地3筆
  、汽車1部，價值合計532,463元，有稅務電子閘門所得調件明
  細表2份在卷可證。本院審酌兩造之身分、地位、經濟能力，
  及原告受傷程度與所受精神上之痛苦等一切情狀，認原告請求
  非財產上損害賠償，應以300,000元為適當，逾此部分請求，
  尚難准許。
(三)原告得請求之金額為何？
  按保險人依本法規定所為之保險給付，視為被保險人損害賠償
  金額之一部分；被保險人受賠償請求時，得扣除之。強制汽車
  責任保險法第32條定有明文。本件原告得請求金額合計549,36
  1元（計算式：121,361＋25,000＋103,000＋300,000＝549,36
  1），惟原告應負擔50﹪之與有過失責任，經減輕被告之賠償
  責任後，原告得請求金額為274,681元〔計算式：549,361×（
  1－50﹪）＝274,681，元以下四捨五入〕。又查，原告因本件
  車禍傷勢領取強制汽車責任保險金89,503元，已如前述，自應
  扣除，是原告得請求金額為185,178元（計算式：274,681－89
  ,503＝185,178）。
七末按給付無確定期限者，債務人於債權人得請求給付時，經其
  催告而未為給付，自受催告時起，負遲延責任。其經債權人起
  訴而送達訴狀，或依督促程序送達支付命令，或為其他相類之
  行為者，與催告有同一之效力。民法第229條第2項定明文。又
  遲延之債務，以支付金錢為標的者，債權人得請求依法定利率
  計算之遲延利息。應付利息之債務，其利率未經約定，亦無法
  律可據者，週年利率為5﹪。同法第233條第1項本文、第203條
  亦定有明文。本件被告於96年11月2日應訴，則原告依民法第1
  84條、第193條、第195條規定，請求被告給付185,178元，及
  自96年11月3日起至清償日止，按週年利率5﹪計算，為有理由
  ，應予准許。逾此部分之請求，為無理由，應予駁回。
八本件原告勝訴部分，所命被告給付金額未逾50萬元，依民事訴
  訟法第389條第1項第5款之規定，自當由本院依職權宣告假執
  行。至於原告其餘敗訴部分，其假執行之聲請亦失所附麗，應
  併駁回之。
九本件事證已臻明確，兩造其餘攻擊防禦方法，經核與本判決結
  果不生影響，爰不一一論敘，併此敘明。
十據上論結，本件原告之訴為一部有理由，一部無理由，依民事
  訴訟法第79條、第389條第1項第5款，判決如主文。
中    華    民    國    97    年    10    月    15    日
                    民事第二庭  法  官  蘇雅慧
正本係照原本作成。
如不服本判決，應於送達後20日內，向本院提出上訴狀並表明上
訴理由，如於本判決宣示後送達前提起上訴者，應於判決送達後
10日內補提上訴理由書（須附繕本）。
中    華    民    國    97    年    10    月    15    日
                                書記官  劉昀匊


司法院資訊處製作；財團法人民間司法改革基金會備份。
